台灣高等法院臺中分院民事判決　九十年度重上字第八四號
　　　上　訴　人　Ｄ○○
　　　上　訴　人　Ａ○○
　　　上　訴　人　辛○○
　　　上　訴　人　戊○○
　　　上　訴　人　子○○
　　　上　訴　人　癸○○
　　　上　訴　人　Ｃ○○
　　　上　訴　人　寅○○
　　　上　訴　人　丑○○
　　　訴訟代理人　乙○○
　　　被　上訴人　丙○
　　　被　上訴人　辰○○
　　　被　上訴人　巳○○
　　　被　上訴人　酉○○
　　　被　上訴人　丁○○
　　　被　上訴人　戌○○
　　　被　上訴人　Ｂ○○
　　　被　上訴人　未○○
　　　被　上訴人　午○○
　　　被　上訴人　Ｈ○○
　　　被　上訴人　庚○○
　　　被　上訴人　Ｅ○○
　　　被　上訴人　Ｇ○○
　　　被　上訴人　Ｆ○○
　　　被　上訴人　卯○○
　　　被　上訴人　宇○○
　　　被　上訴人　申○○
　　　被　上訴人　黃○○
　　　被　上訴人　己○○
　　　被　上訴人　壬○○
　　　被　上訴人　丙○品
　　　被　上訴人　丙○佑
　　　被　上訴人　天○○
　　　被　上訴人　地○○
　　　被　上訴人　亥○○
　　　被　上訴人　丙　○
　　　被　上訴人　Ｉ○○
　　　被　上訴人　Ｊ○○
　　　法定代理人　甲○○
右當事人間請求確認派下權存在等事件，上訴人對於中華民國九十年一月五日臺灣彰
化地方法院八十七年度重訴字第一○二號第一審判決提起上訴，本院判決如左：
    主    文
上訴駁回。
第二審訴訟費用由上訴人負擔。
    事實及理由
壹、程序方面：
一、查被上訴人曹茂德於訴訟程序中（即八十八年七月十日）死亡，經本院於九十一
    年四月十一日裁定命曹茂德之繼承人即被上訴人玄○○、宙○○等承受訴訟，該
    承受裁定業於九十一年四月二十五日送達於承受訴訟人玄○○、宙○○之法定代
    理人甲○○等情，此有曹茂德及承受訴訟人玄○○、宙○○等之戶籍謄本、繼承
    系統表、承受訴訟裁定書、送達回證等各在卷可稽（見本院卷第二冊第七五、七
    六、二０八、二０九、二三五頁），自生承受訴訟之效力。
  (二)次查被上訴人Ｅ○○、Ｇ○○、Ｆ○○、己○○、壬○○、丙○佑、天○○、地
    ○○、亥○○、丙○、Ｉ○○、Ｊ○○、玄○○、宙○○等人，經受合法通知，
    未於言詞辯論期日到場，核無民事訴訟法第三百八十六條各款所列情形，爰依上
    訴人聲請，由其一造辯論而為判決。
貳、訴訟要旨：
一、本件上訴人起訴主張：
  (一)坐落彰化縣員林鎮○○段一六七、一六八、一六九、一七０、一七一地號等土地
    （下簡稱系爭土地）為祭祀公業修德堂所有，該公業為上訴人之祖先曹元度所設
    立，元度之父為士埤，被上訴人竟以第十一世五大房中之士帆公、第十二世元九
    、第十三世木芽、第十四世曹晶、曹畝、曹榮、曹呆等六人為設立人，而將士埤
    之子孫排除在外，向員林鎮公所申請公告被上訴人等為系爭公業派下員，經上訴
    人向鎮公所提出異議，並向法院提出確認派下權之訴（下述之）。查系爭公業之
    土地在道光二十七年以前即已有之，是為第九世廷聰所有，分與第十一世之士棗
    ，被上訴人之祖先士帆為第一房，士棗為第三房，士香為第二房，上訴人之祖先
    士埤為第四房，另長生為第五房，士棗於道光二十七年間曾書立一份典田契字內
    載「親立典田契字人胞伯士棗有承祖父遺下應份鬮書秧田坵坐址在東山庄大厝前
    ，其田東公路，西至圳溝，南至功侄元知田，北至堂侄元垚田，四至界址分明，
    併帶大圳岸上竹木在內，原無配納大租，今因次男元禮婚娶之銀費用，托中引就
    ，與胞侄元度同妻廖氏出首承典，自為己業，當日會中言議，出得時值典價銀，
    肆拾大員正，銀契即日會中兩相交收足訖，其田隨即踏明界址，交付與元度同妻
    廖氏掌管收租，保此秧田，明係胞伯士棗份下鬮書物業，與兄弟侄人等無干，併
    無重張典掛他人，亦無來歷不明等情，如有此情係棗一力抵當，不干典主之事。
    明約此田自丁未年十二月典起，限至丁己年十二月取贖，若是到期無銀取贖，此
    田仍歸典主掌管收租，胞伯士棗斷不敢異言，生端滋事，此係二比甘愿，各無反
    悔，口恐無憑，親立典田契字壹紙，併帶上手契壹紙共貳紙，各執為」，由該典
    田契字內容以觀，即說明士棗有承受祖父廷聰所遺之應得稻田一塊，坐落在東山
    庄大厝前，東西南北四至均有表明，該典田契字所示之四邊界址目前尚有脈絡可
    尋，士棗即以上開土地向上訴人之祖先元度公及妻廖氏典當四十大員正銀，並將
    土地點交元度同妻廖氏掌管，保證上開土地無重複典當與他人，亦無來歷不明之
    情事，典當期限至丁己年（咸豐七年、西元一八五七年）十二月，若到期無法回
    贖，則土地歸典權人所有，由於士棗屆期未贖回，故所有權歸典權人所有，是請
    求確認上訴人對本件公業有派下權存在（此部業經原審判決確認上訴人就祭祀公
    業修德堂之派下權存在確定在案）及被上訴人對本件公業派下權不存在（即本案
    部分）。又被上訴人等雖否認上訴人之主張，但被上訴人等既自認兩造均有派下
    權（見原審卷第四冊第二一三頁），則在此自認之範圍內上訴人至少亦有派下權
    。
  (二)查該張典田契字是書立於道光二十七年，當事人均早已作古，原法院將有關典田
    契字原本及小冊子原本移送內政部警政署刑事警察局鑑驗結果雖然鑑定二者比跡
    不符及無法鑑定何年所寫，但該紙張極為陳舊及變黃，又以毛筆書寫，不可能臨
    訟編造，況典田契字所載之內容與現場周遭之環境相符，一個人之筆跡不可能一
    成不變，縱使筆跡有所差異，亦難謂即必非同一人所寫，縱使非同一人所寫，但
    內容既相符，亦堪為印證之用，且該族譜小冊子第一頁即載道光二十七年十二月
    二十六日典胞伯士棗本厝前內湳秧田一坵價銀肆拾大員與典田契字所載之內容相
    符，足見該典契字為真等情。
二、被上訴人丙○等十五人（按未庭辯論被上訴人及丙○品除外）則以：祭祀公業
    名為修德堂，緣由乃第十世文風公又名曹修德，並於清朝嘉慶年間考取進士而受
    皇帝冊封，此系爭祭祀公業修德堂係為紀念曹修德考取進士之榮耀，而由第十一
    世即長子士帆、次子士香、三子士棗、四子士埤、五子長生等五人共同設立，並
    於明治四十三年十二月五日，將屬於祭祀公業修德堂之不動產土地，辦理保存登
    記及以曹九為祭祀公業管理人，此項保存登記，當時各族親均無異議，遂登記確
    定祭祀公業修德堂合法成立，並擁有系爭之祭產所有權。上訴人主張系爭之祭產
    在道光二十七年時，即為第九世祖廷聰所有而分給第十一世祖士棗，並未提出任
    何具體之證據為證，且祖先之財產，通常均係分給其子，而第九世祖廷聰有二子
    即文風及文吉，竟跳代僅分給五位孫子中之第二孫士棗，顯不合當時之倫理習慣
    。次查上訴人所提典田契字究係何人所寫，並無證據，而典田契字上，復無人簽
    名、蓋章或按指印或畫押，難認為真，且經送請警政署刑事警察局鑑定結果，認
    定與曹度所寫之小冊子字跡不同，並非同一人所寫，足見上訴人之主張為不實在
    。又典田契字上所指之土地，是否即係系爭祭祀公業修德堂現有之五筆土地，並
    無地段地號及面積供為核對，被上訴人等均難以認同。再如係上訴人之第十二世
    祖曹度所單獨設立，何以明治四十三年辦理保存登記時，未以曹度之後代為管理
    人，而由同為第十二世祖之曹九擔任管理人，又為何被上訴人辰○○、卯○○、
    Ｅ○○、Ｇ○○、Ｆ○○等迄今仍均居住在祭產之上，且被上訴人等之祖先（大
    房）均奉祀在公廳之內，足見系爭祭祀公業係屬多數人集資設立，而非任何一人
    所單獨設立，即兩造對祭祀公業修德堂應均有派下權等詞置辯。
三、被上訴人丙○品則抗辯：伊祖先即十二世元九（即曹九）既曾為系爭祭祀公業修
    德堂之管理人，則系爭祭祀公業修德堂設立人為曹九，而非元度等語置辯。
參、第一審判決及上訴情形：
　　查本件原審上訴人起訴，主張求為判決：(一)確認上訴人就祭祀公業修德堂之派下
　　權存在。(二)確認被上訴人就祭祀公業修德堂之派下權不存在。原審對於上訴人之
　　請求，判決被上訴人部分勝訴（按即確認上訴人就祭祀公業修德堂之派下權存在
　　），而駁回上訴人其餘之訴駁回。上訴人就其敗訴部分全部聲明不服，求為判決
　　：確認被上訴人就祭祀公業修德堂之派下權不存在。被上訴人則求為判決駁回上
　　訴。
肆：兩造不爭執及爭執之爭點：
一、查被上訴人等主張彼等祖先第十世文風公又名曹修德，其人並於清朝嘉慶年間考
    取進士而受皇帝冊封，第十一世有長子士帆、次子士香、三子士棗、四子士埤、
    五子長生等五人（詳見附件派下系統表）。又系爭坐落彰化縣員林鎮○○段一六
    七、一六八、一六九、一七０、一七一地號等土地，登記予系爭祭祀公業修德堂
    名下，曹九及曹乞食均曾任系爭祭祀公業修德堂管理人等情，有派下系統表、曹
    文風墓碑、選魁匾額系爭土地登記謄本在卷可稽（見原審卷第一冊第十九、一四
    九、一五０頁、第三十至三九頁、第二０二頁。本院卷第三冊第八頁），復為上
    訴人所不爭執，自堪信為真實。又兩造均自承無法提出有關系爭祭祀公業修德堂
    之公約或書及管理人名冊乙節（見本院卷第三冊第一三一頁），併此明。
二、次查上訴人主張祭祀公業修德堂設立人為第十二世「元度」，被上訴人丙○等
    十五人等抗辯爭祭祀公業的設立人為第十一世「士帆」、「士香」、「士棗」、
    「士埤」及「長生」等五人，被上訴人丙○品則抗辯系爭祭祀公業設立人第十二
    世的「元九」（見本院卷第三冊第一三０頁），是本件首應審究者，厥為系爭祭
    祀公業修德堂之設立人，究為何人，茲分述如下：
　(一)查上訴人主張系爭公業為上訴人之祖先曹元度所設立，元度之父為士埤，士棗於
    道光二十七年間曾將承受自第九世祖父廷聰所遺田地一塊，即坐落在東山庄大厝
    前土地，向上訴人之祖先元度公及妻廖氏典當四十大員正銀，並將土地點交元度
    同妻廖氏掌管，約定典當期限至丁己年（咸豐七年、西元一八五七年）十二月，
    並由元度立有典田契字一份，嗣因士棗屆期未贖回，故咸豐七年即西元一八五七
    年所有權已歸典權人曹元度夫妻所有，曹元度於咸豐八年為紀念祖先曹修德即文
    風公在清朝考取進士，而設立祭祀公業修德堂云云，並據提出典田契字及族譜小
    冊子一份為證（見原審卷第一冊證物袋、本院卷第二一０頁），而上開典田契字
    載有「親立典田契字人胞伯士棗有承祖父遺下應份鬮書秧田坵坐址在東山庄大厝
    前，其田東公路，西至圳溝，南至功侄元知田，北至堂侄元垚田，四至界址分明
    ，併帶大圳岸上竹木在內，原無配納大租，今因次男元禮婚娶之銀費用，托中引
    就，與胞侄元度同妻廖氏出首承典，自為己業，當日會中言議，出得時值典價銀
    ，肆拾大員正，銀契即日會中兩相交收足訖，其田隨即踏明界址，交付與元度同
    妻廖氏掌管收租，保此秧田，明係胞伯士棗份下鬮書物業，與兄弟侄人等無干，
    併無重張典掛他人，亦無來歷不明等情，如有此情係棗一力抵當，不干典主之事
    。明約此田自丁未年十二月典起，限至丁己年十二月取贖，若是到期無銀取贖，
    此田仍歸典主掌管收租，胞伯士棗斷不敢異言，生端滋事，此係二比甘愿，各無
    反悔，口恐無憑，親立典田契字壹紙，併帶上手契壹紙共貳紙，各執為」等字樣
    ，小冊子第一頁則載有「道光二十七年十二月二十六日典胞伯士棗本厝前內湳秧
    田坵價銀肆拾大員」等語，並蓋有元度印章，然查：
    1.按私文書應由舉證人證其真正。但他造於其真正無爭執者，不在此限。民事訴
      訟法第三百七十五條定有明文。查上開典田契字及小冊子，經送請公誠鑑定有
      限公司鑑定結果為：「一典契字上所書寫字跡與小冊子第一頁（即前開字樣）
      所書寫字跡以統計分析法特徵比對法，並使用顯為放大鏡、 VSC-1光譜影
      像比對儀器，就其相同、雷同、類同字跡、起筆、落筆、運筆、筆勢、筆法、
      習性、慣性、特徵比對結果，發現兩者筆跡資料前後時隔七年之久，為慎重計
      ，敬請蒐集典契字（道光二十七年）前後字跡比對始能獲得結論。二另查小冊
      子原件字跡上有加蓋元度印文多處，經查據乙○○供稱小冊子第一頁上所書寫
      字跡，係元度所書筆跡，該元度原名曹度，並提供日據時代戶籍謄本、年代對
      照表為證據，經查曹度係道光元年（即西元一八二一年）出生，卒於一八六０
      年，得年三十九歲，據此認定該小冊子原件為一八五四─一八六０年間所書寫
      ，筆跡距今一九九九年已一三九年之久。」，此有該公司八十八年六月八日誠
      字第八八０六０八號函可考（見原審卷第二冊第九十至九二頁）。惟再送請內
      政部警政署刑事警察局鑑定結果為：「一典田契字上字跡與小冊子第一頁『道
      光二十七年十二月二十六日典胞伯士棗本厝前內湳秧田坵價銀肆拾大員』等文
      字字跡不相符。二又典田契字上文字與小冊子第一頁及第四十頁起迄末頁之文
      字，係於何年所書寫，距今之時間約有若干一節，因本局無此項設備，無法鑑
      定」等語，亦有該局八十八年八月五日刑鑑字第 76089號鑑驗通知書足憑（見
      原審卷二冊第一六九頁），是系爭典田契字是否即係於道光二十七年即西元一
      八四七年所書立，及究竟距今已有多少年之歷史，尚無足考。抑有進者，系爭
      典田契字其上並無人簽名、蓋章或按指印或畫押，被上訴人等既否認系爭典田
      契字真正，依舉證責任之分配原則，自應由上訴人舉證系爭典田契字之私文書
　    為真正，惟據上開資料，上訴人未能舉證證明系爭典田契字乃士棗書立予元度
  　  ，自難逕認系爭典田契字為真正，遑論其所載之內容。
    2.次查坐落彰化縣員林鎮○○段一六七、一六八、一六九地號等土地，重測前為
      東山段三一五之一、三一五、三一五之二地號，同地段一七０、一七一地號土
      地，重測前為東山段三０二、三０二之一地號；原燕霧下堡東山庄三百十五番
      地為公業修德堂所有，上訴人之祖先曹度、曹普、曹亨、曹邱令、曹震順等，
      及被告之祖先曹士帆、曹九、曹乞食、曹仲、曹榮、丙○品，均曾設籍於該番
      地，系爭公業於明治四十三年（即西元一九一０年）辦理保存登記，當時即登
      記曹九為管理人，嗣於大正五年（即西元一九一六年）變更登記管理人為曹乞
      食迄今未改變，此有日據時代戶籍謄本及土地登記簿謄本附卷可按（見原審卷
      第一冊第三０至三九頁、第七三、七四、二０二頁。本院卷第二冊第二九七頁
      ），且上訴人丙○福（承受訴訟人Ａ○○之被繼承人）、辛○○、戊○○、子
      ○○、癸○○，及士帆之後代子孫即被上訴人Ｅ○○、Ｇ○○、Ｆ○○、卯○
      ○、辰○○等，現均居住於系爭公業所有土地上，復經原法院於八十八年五月
      十七日至現場勘驗屬實，並製有勘驗筆錄在卷可考（見原審卷第二冊第七七至
      八五頁）。又苟如上訴人所稱士棗業將系爭土地出典予元度，且屆期未回贖而
      歸元度所有云云，則何以被上訴人之祖先士帆公及其子孫均仍設籍於公業土地
　　　上？且迄今仍居住於該處？顯見上訴人之主張，委不足取。又查曹九之死亡除
　　　戶戶籍謄本記載曹九住居「燕霧下堡東山庄三百十五番地」，有其戶籍謄本可
　　　按（見本院卷第二冊第二九七頁），是上訴人陳稱曹九住居「燕霧下堡東山庄
　　　一百二十五番地」云云，顯有誤會，附此明。
    3.又按臺灣祭祀公業在習慣上通常選任派下員擔任管理人為原則。查苟若上訴人
      所稱系爭公業土地已於咸豐七年（即西元一八五七年）因士棗未回贖而歸元度
      所有，並由元度於翌年設立公業修德堂云云，則為何至明治四十三年土地辦理
　　　保存登記時，仍登記士帆之子及孫曹九及曹乞食為公業管理人？（有土地登記
　　　簿在原審卷第一冊第三０至三九頁、第二０二頁），足見上訴人所稱系爭祭祀
　　　公業修德堂乃元度一人設立云云，不足採信。
    4.準此，上訴人主張系爭公業土地為其祖先元度所有，該公業為元度一人所創設
      ，尚難採信。
    (二)又查兩造之祖先第十世文風公又名曹修德，並於清朝嘉慶年間考取進士而受皇
      帝冊封，第十一世有長子士帆、次子士香、三子士棗、四子士埤、五子長生等
      五人（詳見附件派下系統表），已如前述。被上訴人丙○品雖主張系爭祭祀公
      業修德堂乃其先祖元九所設立云云，惟查苟若系爭祭祀公業修德堂乃曹九所設
      ，則何以上開土地登記簿僅記載其為「管理人」，而非「設立人」，是憑元九
      曾任系爭祭祀公業修德堂管理人乙節，尚難逕證明系爭祭祀公業修德堂即元九
      所設，且元九乃第十二世，與曹修德第十世間，相隔二世，（即中間尚有第十
      一世，即長子士帆、次子士香、三子士棗、四子士埤、五子長生等五人），元
      度逕以曹修德名義單獨設立祭祀公業修德堂，亦與常情有違，故被上訴人丙○
      品置辯，亦不足取。
    (三)綜上，系爭祭祀公業修德堂既為祭祀第十世文風公（又名曹修德）於清朝嘉慶
      年間考取進士而受皇帝冊封則由其子即第十一世有長子士帆、次子士香、三子
      士棗、四子士埤、五子長生等五人（詳見附件派下系統表）設立系爭祭祀公業
      修德堂，應可採信。再按祭祀公業係以祭祀祖先為目的，而設立之獨立財產，
      該公業之設立人及其承繼人全體均得為派下員。查系爭系爭祭祀公業修德堂既
      係以兩造第十世文風公之祖先為享祀人，則應係由文風公之全體後代子孫為祭
      祀其選任進士之榮耀而設立，因此兩造應均有承繼派下之權利，而可認渠等均
      為該祭祀公業之派下員，此亦有兩造間之派下系統表可證（見本院卷第一冊第
      一九一至一九六頁），是原審認定兩造均為系爭祭祀公業修德堂派下員，於法
      並無不合。
伍、綜上所述，本件上訴人主張被上訴人等並非系爭祭祀公業修德堂之派下員，而無
    派下權，為不足採，被上訴人抗辯，尚屬可信。從而，上訴人主張確認被上訴人
　　等就系爭祭祀公業修德堂之派下權不存在，為無理由，不應准許。原審為上訴人
　　敗訴之判決，並無不合。上訴意旨指摘原判決不當，求予廢棄改判，為無理由，
　　應予駁回。
陸、本件事證已臻明確，兩造其餘攻擊或防禦方法及所提證據，均與本院心證之形成
    及判決結果，不生影響，爰不一一再加以論述，併此敘明。
柒、據上論結，本件上訴為無理由，依民事訴訟法第四百六十三條、第三百八十五條
    第一項前段、第四百四十九條第一項、第七十八條、第八十五條第一項前段，判
    決如主
中　　　華　　　民　　　國　　九十一　　年　　 十二　　 月　　 十八　　 日
~B1民事第六庭審判長法　官　吳火川
~B2　　　　　　　  法  官　饒鴻鵬
~B3　　　　　　　  法  官　陳繼先
右為正本係照原本作成。
如對本判決上訴，須於收受判決送達後二十日內向本院提出上訴書狀，其未表明上訴
理由者，應於提出上訴後二十日內向本院提出上訴理由書（須按他造人數附具繕本）
，並繳納送達用雙掛號郵票拾份（每份拾肆元）。
上訴時應提出委任律師或具有律師資格之人之委任狀；委任有律師資格者，另應附具
律師及格證書及釋明委任人與受任人有民事訴訟法第四百六十六條之一第一項但書或
第二項（詳附註）所定關係之釋明文書影本。
~B 　 　　　　　　書記官　劉建智
中　　　華　　　民　　　國　　九十一　　年　　 十二　　 月　　 十九　　 日
附註：
民事訴訟法第四百六十六條之一（第一項、第二項）
對於第二審判決上訴，上訴人應委任律師為訴訟代理人。但上訴人或其法定代理人具
有律師資格者，不在此限。
上訴人之配偶、三親等內之血親、二親等內之姻親，或上訴人為法人、中央或地方機
關時，其所屬專任人員具有律師資格並經法院認為適當者，亦得為第三審訴訟代理人
。
                                                                        Ｂ
